【裁判字號】    89,重訴,188
【裁判日期】    970411
【裁判案由】    損害賠償
【裁判全文】
臺灣士林地方法院民事判決             89年度重訴字第188號
原      告  德安航空股份有限公司
法定代理人  癸○○
訴訟代理人  張靜怡律師
複  代理人  紀復儀律師
            陳志隆律師
            謝秉錡律師
            己○○
被      告  永盛娛樂製作有限公司
法定代理人  戊○○
被      告  乙○○
共      同
訴訟代理人  董浩雲律師
            朱麗容律師
            陳彥希律師
被      告  壬○○
                        uit.
                        ong.
訴訟代理人  朱麗容律師
            陳彥希律師
上列當事人間請求損害賠償事件，本院於民國97年3 月3 日言詞
辯論終結，判決如下：
    主      文
被告壬○○應給付原告新台幣伍佰壹拾萬貳仟貳佰肆拾玖元，及
自民國八十七年二月十九日起至清償日止，按年息百分之五計算
之利息。
被告乙○○應(一)與被告永盛娛樂製作有限公司連帶給付原告新台
幣貳佰伍拾伍萬壹仟壹佰貳拾伍元，及自民國八十七年一月十日
起至清償日止，按年息百分之五計算之利息。(二)另給付原告新台
幣貳佰伍拾伍萬壹仟壹佰貳拾肆元，及自民國八十七年一月十日
起至清償日止，按年息百分之五計算之利息。
前二項中如任一被告已為給付時，其他被告於該給付範圍內免為
給付。
原告其餘之訴駁回。
訴訟費用（除減縮部分外）由原告負擔百分之四十，被告壬○○
負擔百分之三十，被告乙○○負擔百分之十五，被告乙○○、被
告永盛娛樂製作有限公司連帶負擔百分之十五。
本判決原告勝訴部分，於原告以新台幣壹佰柒拾壹萬元為被告供
擔保後，得假執行；但被告壬○○及乙○○如以新台幣伍佰壹拾
萬貳仟貳佰肆拾玖元為原告預供擔保，被告永盛公司如以新台幣
貳佰伍拾伍萬壹仟壹佰貳拾伍元為原告預供擔保，得免為假執行
。
原告其餘假執行之聲請駁回。
    事實及理由
壹、程序方面
一、查原告德安航空股份有限公司之法定代理人原為賴粵興，嗣
    於本訴訟審理期間變更為癸○○，有股份有限公司變更登記
    表1 件在卷可稽（本院卷六第96頁），茲據其具狀聲明承受
    訴訟，經核尚無不合，應予准許。
二、按訴狀送達後，原告不得將原訴變更或追加他訴，但擴張或
    減縮應受判決事項之聲明者，不在此限，民事訴訟法第255
    條第1 項第3 款定有明文。本件原告起訴時，其訴之聲明為
    被告應連帶給付原告新台幣（下同）17,027,408元，及自民
    國87年1 月10日起至清償日止，按年息5%計算之利息；嗣變
    更為請求被告連帶給付原告8,169,289 元，及自87年1 月10
    日起至清償日止，按年息5%計算之利息，經核應屬減縮應受
    判決事項之聲明，揆諸前揭法條規定，原告上開訴之變更，
    自可准許，併先敘明。
貳、實體方面
一、原告起訴主張：其與被告永盛娛樂製作有限公司（下稱永盛
    公司）及訴外人麥當雄製作有限公司（下稱麥當雄公司）於
    86年10月1 日簽訂租機契約，約定由原告提供國籍編號B-55
    522 號之直昇機予被告永盛公司及麥當雄公司作為拍攝電影
    「情義」使用，每小時租金為8 萬元。詎被告永盛公司及麥
    當雄公司於承租該直昇機後，於86年10月8 日在屏東縣佳冬
    戰備跑道拍攝電影「情義」時，因該片演員即被告壬○○過
    失碰撞直昇機駕駛艙內之操縱桿，致直昇機旋翼角度瞬間下
    沈傾斜，且被告永盛公司之現場工作人員亦未依原告機組人
    員之指示，淨空旋翼範圍內之所有物品，而將聚光燈移入旋
    翼範圍內，造成該直昇機旋翼葉片傾斜後揮掃至該聚光燈布
    幔而受損，原告為修復該受損葉片，共支出購買葉片費用
    3,325,701 元、承租測試葉片費用291,460 元、修繕費用
    3,781,568 元、測試燃料費用11,521元、工作人員差旅費用
    17,158元，且因修復期間無法使用而受有營業損失741,881
    元，合計受有8,169,289 元之損害。又被告壬○○因過失行
    為造成系爭直昇機受損，被告永盛公司則為其僱用人，依民
    法第184 條、第188 條之規定，其等自應對原告負連帶賠償
    責任；且被告永盛公司又為系爭直昇機之承租人，其未盡善
    良管理人之注意義務保管租賃物，致該直昇機受損，亦應依
    民法第432 條之規定及租機契約第9 條之約定，負賠償責任
    ；另系爭租機契約係由被告乙○○代理被告永盛公司及訴外
    人麥當雄公司簽約，而該2 家公司均為未經認許之香港法人
    ，故依香港澳門關係條例第40條之規定，被告乙○○應與該
    2 家公司負連帶賠償責任，為此，爰依前揭法律關係，訴請
    被告永盛公司、壬○○、乙○○等連帶賠償原告8,169,289
    元及其遲延利息等語。並聲明：(一)被告應連帶給付原告
    8,169,289 元，及自87年1 月10日起至清償日止，按年息5%
    計算之利息。(二)願供擔保，請准宣告假執行。
二、被告則以：(一)被告壬○○僅係演員，而非機師，電影製作公
    司向原告租用系爭直昇機時配有專業機師及機組人員，負責
    全程操控，被告壬○○信賴原告專業機師之指示而進行演出
    動作，並無應注意能注意而未注意之情形，亦無預見主旋翼
    可能下沈撞擊他物之可能性，故無任何過失可言。況且原告
    就其主張係因被告壬○○碰撞操縱桿而導致旋翼葉片受損乙
    節，並未盡舉證之責，又被告壬○○於86年10月9 日簽署之
    證明書，係為配合保險理賠所為，亦不足以證明其確有過失
    導致旋翼葉片受損之行為，故原告主張被告壬○○應負侵權
    行為之損害賠償責任，顯不足採。(二)被告壬○○為專業演員
    ，其演出之系爭「情義」影片係由訴外人麥當雄公司負責拍
    攝及製作，被告永盛公司僅為發行公司，自非被告壬○○之
    僱用人，況被告壬○○亦無過失侵權行為，被告永盛公司自
    無需與被告壬○○負連帶賠償責任。又縱使被告永盛公司應
    負侵權行為損害賠償責任，原告之請求權亦已罹於2 年之時
    效，被告永盛公司自得拒絕給付。另系爭租機契約係由被告
    乙○○所簽署，而乙○○乃受訴外人麥當雄公司委任，擔任
    電影「情義」之製片，壬○○則為受麥當雄公司指揮監督之
    演員，原告主張被告壬○○為被告永盛公司之代理人或使用
    人，顯屬誤會。況原告既出租直昇機並附帶機師、機組人員
    ，供被告永盛公司拍片使用，自應確保其所提供之直昇機及
    機師、機組人員在拍片過程中均符合約定使用之功能，且克
    盡職責，然本件意外事故之發生，實係因原告機組人員之疏
    失及直昇機本身性能問題所造成，自應由原告自負其責，被
    告永盛公司尚無須負債務不履行之損害賠償責任。(三)被告乙○○與被告壬○○間並無任何連帶關係可言，原告主張被告
    乙○○應與被告壬○○負連帶賠償責任，顯無依據。又被告
    乙○○係代理訴外人麥當雄公與原告簽訂租機契約，故僅於
    麥當雄公司依法須負債務不履行損害賠償責任時，被告乙○○始有連帶責任可言，惟本件事故之發生係因原告機組人員
    之疏失及直昇機本身性能問題所造成，與承租人無關，被告
    乙○○自不須負連帶賠償之責。(四)原告於起訴前係直接請求
    被告以金錢賠償其損害，而未定相當期限催告被告等人回復
    原狀，顯與民法第213 條、第214 條之規定不符，其逕行起
    訴請求被告以金錢賠償其損害，自不應准許。(五)原告主張之
    損害金額，其中購買葉片費用部分，因以該葉片受損情形，
    並無更換之必要，其請求更換新品，本無理由，且並無支付
    證明，應不足採信，又縱為可採，亦應扣除折舊，始屬合理
    ；又修繕費用部分，明顯偏高不合理，應非全屬本件事故維
    修範圍，自不能盡採；另承租測試葉片費用、測試燃料費用
    及工作人員差旅費用部分，依原告所提出之單據內容，應與
    本件無關，該部分之請求，自不應准許；又原告迄今無法證
    明其確有遭受營業損失，其空言主張受有741,881 元之營業
    損失，自不能採信等語，資為抗辯。並聲明：(一)原告之訴及
    假執行之聲請均駁回。(二)如受不利判決，願供擔保，請准免
    為宣告假執行。
三、兩造不爭執之事項：
  (一)原告依86年10月1 日所訂之租機契約，出租直昇機1 台供拍
    攝電影「情義」之用，上開租約中每小時8 萬元之收費，係
    包含飛機之派遣及機組人員之費用。
  (二)被告壬○○為電影「情義」之演員。86年10月8 日於拍攝被
    告壬○○與直昇機之鏡頭時，該直昇機之主旋翼葉片於運轉
    中突然撞擊某物品。
四、本件經依民事訴訟法第271 條之1 準用同法第270 條之1第1
    項第3 款規定，整理並協議簡化爭點後，兩造同意協議簡化
    後之爭點為：(一)被告壬○○之行為是否構成侵權行為？(二)被
    告壬○○是否為被告永盛公司之受僱人？(三)原告對被告永盛
    公司侵權行為損害賠償請求權，是否已罹於時效？(四)被告永
    盛公司是否為租機契約之承租人之一？被告乙○○是否代理
    被告永盛公司與原告訂立租機契約？(五)被告壬○○是否為被
    告永盛公司或訴外人麥當雄公司之代理人或使用人？(六)被告
    永盛公司或訴外人麥當雄公司是否未盡善良管理人之注意義
    務保管系爭直昇機，致該直昇機葉片毀損，而應依租賃契約
    負損害賠償責任？抑或被告永盛公司或訴外人麥當雄公司不
    須負保管責任，且該直昇機葉片受損，係因可歸責於原告本
    身之原因而導致？(七)被告乙○○是否應依香港澳門關係條例
    第40條之規定，與被告永盛公司或訴外人麥當雄公司負契約
    之連帶損害賠償責任？(八)原告得否直接請求以金錢賠償其損
    害？又主張之各項損害金額是否可採？（本院卷六第70頁）
    茲就上開爭點，析述本院得心證之理由如下：
  (一)被告壬○○之行為是否構成侵權行為？
  1.本件原告主張被告壬○○於系爭直昇機內進行演出時，因疏
    未注意機長丙○○之提醒，不慎碰撞艙內操縱桿，造成旋翼
    角度瞬間下沈傾斜，且地面拍攝人員亦未遵照指示，為求較
    佳攝影效果而將聚光燈移入旋翼範圍內，致系爭直昇機旋翼
    葉片傾斜後揮掃至該聚光燈布幔而受損等情，雖為被告所否
    認，然查：(1)有關本件事發之經過情形，業據證人即與被告
    壬○○同在機艙內之機長丙○○到庭證稱：「（86年10月8
    日當時駕駛飛機執行何任務？）公司指示支援拍攝情義，雙
    方就拍攝的情節事先有溝通，導演要求我躲到駕駛座後方，
    我有把椅子拉後加大空間，為避免撞及駕駛桿，並開動運轉
    ，我要求演員不要碰到駕駛桿，並要求旋翼範圍內東西要清
    除，下午3 、4 點天色陰暗，為拍攝壬○○的特寫效果，電
    影公司把聚光燈移到旋翼的轉動範圍內，後來拍攝時壬○○
    自駕駛座右座進來，動作很大碰到駕駛桿以致旋翼傾斜，並
    掃到旁邊聚光用的布幔，我聽到碎裂聲後趕快關掉動力，後
    來檢查四個旋翼片都有受損。」、「（有無看過拍攝毛片？
    ）當場有看，但我不記得內容，可是我在機內有看到壬○○
    碰到駕駛桿。」（本院卷一第225 頁）、「（本件事故發生
    經過為何？）有拍過2 、3 次效果不好，所以後面的動作比
    較大，比較誇張，他的動作是從座位起身，側到後面的客艙
    ，一起來要側出去，飛機有些震動，我有看到他左腳有碰到
    駕駛桿，後來我聽玻璃碎裂的聲音，就起來關機。」（本院
    卷三第241 、242 頁），另原告公司機務長丁○○亦證稱其
    於事發後有在現場觀看拍攝毛片，且「我看到的毛片是旋翼
    往下沈又回復，是像ｖ8 的鏡頭在拍，我看不到機艙之內部
    情形。」等語（本院卷三第228 頁），而被告乙○○亦不否
    認本件係在拍攝被告壬○○從機艙前座移至後座之動作時，
    發生旋翼葉片撞擊物品之情事，且事後發現旋翼下方有1 燈
    光倒地（本院卷三第155 、156 頁），核與前開證人所述情
    節大致相符，是本件原告主張系爭直昇機旋翼葉片毀損之原
    因，係因旋翼角度瞬間傾斜下沈，而撞擊旋翼下方之聚光燈
    布幔乙節，應堪採信，被告徒以部分文件紀錄中之簡略記載
    ，辯稱該直昇機係遭「不明漂浮物撞擊」以致受損云云，顯
    無可採。(2)被告雖又質疑系爭直昇機發生旋翼瞬間傾斜之情
    形，或因機械故障之故，非必為被告壬○○碰撞操縱桿所致
    ，且依據民航局之回函，亦無法證明碰撞操縱桿會導致壓力
    配平系統及摩擦阻力鎖之裝置失效，原告之舉證顯有不足云
    云，惟有關旋翼瞬間下沈傾斜之原因，係因被告壬○○誤碰
    機艙內之操縱桿乙節，業據證人丙○○證述明確，前已詳述
    ，且衡諸當時情形，系爭直昇機以停放地面並轉動旋翼之方
    式供電影拍攝，已有相當之時間（本院卷二第23頁、卷三第
    250 頁），期間均無異狀，依常情應無可能在無任何外力介
    入之情形下，莫名自行改變旋翼角度而瞬間下沈傾斜，且當
    時在機艙內之人員僅有被告壬○○與機長丙○○，其中機長
    丙○○係躲蔽於駕駛座之後方，以免入鏡，故僅有被告壬○○為劇情所需，在機艙內部為各項表演動作以供拍攝等情，
    復為兩造所不爭執，是證人丙○○所稱係因被告壬○○不慎
    碰撞操縱桿，致旋翼角度瞬間傾斜下沈等語，應合於實情；
    況被告對於系爭直昇機本身有何機械故障或性能瑕疵而導致
    發生本件事故，亦未能提出任何具體證據以實其說，其空言
    指稱本件事故係因機械性能問題所致，自無法採信。(3)另系
    爭直昇機設有「壓力配平系統」裝置（Force Trim system
    ），其功能在於提供迴旋桿一反作用力以維持原設定之參考
    位置，又該裝置操控開關置於ON（開）之位置時，如外力移
    動該迴旋操縱桿（前後約需8 磅、左右約需4 磅），將會導
    致翼面角度之改變等情，業經交通部民用航空局以93年5 月
    13日標準一字第09300118870 號函回覆明確（本院卷三第
    69-72 頁），顯見系爭直昇機雖設有壓力配平系統，惟縱在
    該系統開啟之狀態下，如以相當之外力移動操縱桿，仍將致
    旋翼角度改變，此與原告主張系爭直昇機旋翼角度瞬間傾斜
    係因被告壬○○不慎碰撞操縱桿所致乙節，恰相符合；至前
    揭回函中所稱「碰撞操縱桿是否會導致上述裝置失效，經查
    該型機飛航及訓練手冊均未說明，建請洽詢飛機製造商美國
    BELL直昇機公司」等語（本院卷三第72頁），應係針對「碰
    撞操縱桿是否會導致上述裝置『失效』」之情形而論，惟本
    件僅係旋翼角度瞬間改變之問題，並非壓力配平系統「失效
    」，故被告援引上該函覆內容，指原告所述無據云云，即有
    誤解，要非可採。
  2.被告雖又辯稱被告壬○○係在機長丙○○之許可及監督下進
    行拍片動作，且無法預見旋翼下方有物品移入之情形，自無
    任何過失可言，其行為與損害之發生亦無相當因果關係存在
    云云，惟查：(1)系爭直昇機之機長丙○○於進行拍攝前，曾
    提醒要求被告壬○○不能碰撞操縱桿，且為避免被告壬○○
    誤碰操縱桿，特地將駕駛座移至最後方，以增加艙內活動空
    間等情，業據證人丙○○到庭證述明確（本院卷一第225 頁
    、卷三第240 頁），是被告壬○○自應聽從指示，謹慎注意
    勿碰撞該操縱桿，以免發生危險，且依當時情形亦無不能注
    意之情形，惟其於演出時仍不慎碰撞操縱桿，致直昇機旋翼
    角度傾斜撞擊聚光燈布幔而受損，其自有過失甚明。(2)至被
    告所稱如旋翼下方保持淨空，縱使被告壬○○誤碰操縱桿，
    亦不致發生旋翼葉片撞擊下方聚光燈布幔之情形云云，固非
    無稽，惟縱認如此，該因素亦僅為本件損害發生之共同原因
    而已，被告壬○○尚不得據此主張免責。(3)又所謂「相當因
    果關係」，係指依經驗法則，綜合行為當時所存在之一切事
    實，為客觀之事後審查，認為在一般情形下，有此環境、有
    此行為之同一條件，均可發生同一之結果者，則該條件即為
    發生結果之相當條件，行為與結果即有相當之因果關係；反
    之，若在一般情形下，有此同一條件存在，而依客觀之審查
    ，認為不必皆發生此結果者，則該條件與結果不相當，不過
    為偶然之事實而已，其行為與結果間即無相當因果關係。查
    本件被告壬○○於直昇機機艙內演出各項動作時，旋翼正處
    於轉動狀態，且機外有相關人員同步進行拍攝工作，四周並
    架有燈光、攝影機等器材，此外尚有許多人員及群眾圍觀等
    情，有現場照片1 幀在卷足參（本院卷二第278 頁），在此
    客觀情況下，依一般經驗知識判斷，當直昇機之操縱桿遭碰
    撞而致旋翼角度瞬間傾斜時，通常即有造成旋翼葉片敲擊下
    方物品而受損之可能，則被告壬○○過失碰撞操縱桿之行為
    ，與直昇機旋翼葉片傾斜撞擊聚光燈布幔而受損之結果間，
    應有相當應果關存在，堪予認定，被告辯稱兩者間無相當因
    果關係存在云云，洵非可取。
  3.綜前所述，被告壬○○於演出時，因過失碰撞系爭直昇機之
    操縱桿，致該旋翼角度瞬間傾斜下沈，並揮掃至聚光燈布幔
    而受損，其過失行為與損害之發生復有相當因果關係存在，
    則原告依民法第184 條第1 項前段之規定，主張被告壬○○
    應負侵權行為之損害賠償責任，自屬有據。
  (二)被告壬○○是否為被告永盛公司之受僱人？
    本件原告主張被告壬○○係受被告永盛公司僱用演出電影「
    情義」之演員，故應為被告永盛公司之受僱人乙節，為被告
    永盛公司所否認，並辯稱其僅係負責電影「情義」之出品，
    被告壬○○並非其所僱用等語，經查：被告乙○○為訴外人
    麥當雄公司所僱用之製片，且系爭電影「情義」係由麥當雄
    公司製作，被告永盛公司則為發行公司等情，業據被告乙○○陳述在卷（本院卷二第23頁、卷三第157 頁），且原告對
    此亦未否認，則被告永盛公司既僅為電影之發行公司，其與
    演員壬○○間是否存有僱傭關係，即堪質疑，且觀諸原告所
    提出由被告永盛公司委託常在國際法律事務所於87年5 月26
    日所致發之常投字第06201 號律師函（本院卷一第56-58
    頁），亦未見被告永盛公司有何自承被告壬○○為其受僱人
    之內容，原告執此指稱被告永盛公司業已自承與被告壬○○
    有僱傭關係存在云云，自不足採。此外，原告復未能提出其
    他證據證明被告壬○○為被告永盛公司之受僱人，其主張被
    告永盛公司應依民法第188 條第1 項之規定與被告壬○○負
    連帶賠償責任，即非可採。
  (三)有關原告對被告永盛公司之侵權行為損害賠償請求權是否已
    罹於時效之爭點，因前已認定被告永盛公司無須與被告壬○○負侵權行為之連帶賠償責任，自無再予審究之必要，併此
    說明。
  (四)被告永盛公司是否為租機契約之承租人之一？被告乙○○是
    否代理被告永盛公司與原告訂立租機契約？
    查本件租機契約係由被告乙○○代理被告永盛公司及訴外人
    麥當雄公司，與原告簽署，此業據被告乙○○自承在卷（本
    院卷三第157 頁），至被告永盛公司雖辯稱其僅為影片之出
    品公司，被告乙○○係訴外人麥當雄公司所聘請之製片云云
    ，惟觀諸被告永盛公司委請常在國際法律事務所致發之律師
    函中，實已明確承認其與訴外人麥當雄公司共同向原告租用
    直昇機之事實，此有該律師事務所87年5 月26日常投字第
    06201 號律師函附卷足憑（本院卷一第57頁），顯見其業已
    承認被告乙○○代理其公司所簽署之系爭租機契約，是無論
    被告乙○○是否有代理被告永盛公司簽約之權限，均已因被
    告永盛公司之承認而對其發生效力，故被告永盛公司自為系
    爭租機契約之承租人之一，洵屬無疑。
  (五)被告壬○○是否為被告永盛公司或訴外人麥當雄公司之代理
    人或使用人？
    按所謂使用人，係指基於債務人之意思，為輔助履行債務所
    使用之人，其與債務人間並不需有直接之契約關係存在。查
    本件被告永盛公司為系爭租機契約之承租人之一，且其租機
    之目的，係供其發行出品之電影「情義」拍攝之用，而該片
    係由訴外人麥當雄公司負責製作拍攝，被告壬○○則為主要
    演員等情，應均為被告永盛公司知悉且同意，則被告壬○○
    因演出所需，而在系爭租用之直昇機上進行表演，就系爭租
    機契約之履行而言，自屬被告永盛公司之使用人無誤。至原
    告雖未能舉證被告壬○○有直接受僱於被告永盛公司之事實
    ，然因該部電影係被告永盛公司所出品，且其亦同意由麥當
    雄公司製作拍攝及聘請被告壬○○擔任演員，自非不得透過
    麥當雄公司所聘請之相關工作人員或導演，對被告壬○○之
    表演行為為相當之監督指揮，故被告永盛公司辯稱其對於被
    告壬○○全無指揮監督之餘地，被告壬○○應非其使用人云
    云，並無可採。
  (六)被告永盛公司是否未盡善良管理人之注意義務保管系爭直昇
    機，致該直昇機葉片毀損，而應依租賃契約負損害賠償責任
    ？
  1.按承租人應以善良管理人之注意，保管租賃物，租賃物有生
    產力者，並應保持其生產力。承租人違反前項義務，致租賃
    物毀損、滅失者，負損害賠償責任。但依約定之方法或依物
    之性質而定之方法為使用、收益，致有變更或毀損者，不在
    此限；又債務人之代理人或使用人，關於債之履行有故意或
    過失時，債務人應與自己之故意或過失負同一責任。民法第
    432 條、第224 條前段分別定有明文。查本件被告永盛公司
    係與訴外人麥當雄公司共同向原告承租系爭直昇機供拍攝電
    影之用，前已詳述，且被告永盛公司對於系爭契約之性質係
    屬「租賃」乙節，亦未爭執，則依前開法條規定，其於租賃
    關係存續期間，就系爭直昇機自負有保管之義務。至被告雖
    辯稱其租用直昇機之費用，包含由原告提供機長、副機長、
    機務長等3 人負責直昇機之操作及安全指示，故被告永盛公
    司應無須負保管責任云云，惟查，上開機組人員固負有操縱
    直昇機或為相關安全指導之責任，惟被告永盛公司承租系爭
    直昇機之目的既係供拍攝電影之用，則在其利用該直昇機進
    行拍攝之期間，就該直昇機仍有實際使用收益之情形（如由
    其使用人即被告壬○○進入機艙內進行各項表演動作，及由
    其他現場拍攝人員在旁拍攝取景），故在此範圍內，自應依
    前開規定，妥善保管租賃物，被告永盛公司辯稱無須負保管
    責任云云，尚無足採。
  2.次查，被告永盛公司之使用人即被告壬○○於系爭直昇機機
    艙內進行表演時，曾經機長丙○○提醒要求勿碰撞艙內之操
    縱桿，惟仍不慎碰撞該操縱桿，導致旋翼角度瞬間傾斜下沈
    等情，業已認定如前。另有關直昇機外之安全防護，亦據證
    人即機務長丁○○到庭證稱：「（在開拍前，有無針對直昇
    機之安全預作防護？）有，當時在未開拍前，拍攝組是在右
    手邊，燈光在機頭左邊，燈光師是在旋翼的下方，我有叫他
    們往後退，不要在旋翼運轉範圍的下方，他們有往後退。在
    啟動之前，有請群眾退到運轉範圍之外。」、「（拍攝現場
    之清場與秩序維護由何人負責？係由電影公司負責或由機組
    人員負責？抑或另有分工？）電影公司也有派人，我們是請
    人退到飛機運轉之外，才做運轉。副駕駛是負責飛機後方尾
    旋翼部分，我是負責機頭主旋翼部分，電影公司是從下面往
    上拍，是由飛行員溝通，我是管不到的。」等語（本院卷三
    第225 頁），及證人即副駕駛甲○○證稱：「（證人於被告
    壬○○拍攝電影情義前，有無進行安全簡報之工作？如有，
    簡報之內容為何？證人向何人進行安全簡報？）我們是從台
    北飛過去的，在台北時我們有做提示，包含飛航計劃及天氣
    、航路、高度、落地地點、做何任務都有討論。參與人員是
    公司內部人員。到屏東之後，在執行此任務前，機長、我、
    機務丁○○、王製片參加安全指示，壬○○本人沒有參加。
    機長就任務有做分配，我是負責尾旋翼，丁○○是負責機頭
    。提示之內容是針對群眾之隔離，安全距離最起碼是在主旋
    翼外幾公尺的範圍。」、「（拍攝現場之清場與秩序維護由
    何人負責？係由電影公司負責或由機組人員負責？抑或另有
    分工？）有義警協助指揮交通，在安全提示時有提到要注意
    哪些事情，確切隔離之責任，我想雙方都要負責。」（本院
    卷三第234、235 頁），並正駕駛即證人丙○○證稱：「（
    於被告壬○○拍攝電影情義前，有無進行安全簡報之工作？
    如有，簡報之內容為何？向何人進行安全簡報？）…到屏東
    時，在拍攝前有向王製片做安全提示，在現場也有提示，旋
    翼轉動的範圍內禁止人員進入。」等語明確（本院卷三第
    240 頁），且被告乙○○亦不否認於直昇機開機前確有進行
    清場之工作（本院卷三第155 頁），則原告之機組人員於拍
    攝工作進行前，為維護安全所需，即有告知現場工作人員不
    得進入旋翼運轉範圍，且係在全部工作人員均退至該範圍之
    外後，始開始進行拍攝作業，應堪認定。由此可知，系爭直
    昇機旋翼傾斜下沈時，之所以仍揮掃至下方聚光燈布幔而受
    損，應係聚光燈於拍攝期間遭人移入旋翼運轉範圍內所致，
    此由被告乙○○自承拍攝期間燈光會因拍攝不同鏡頭而有移
    動，且該聚光燈原本不在該處等情，亦可佐證（本院卷二第
    25 頁 、卷三第156 頁），故該聚光燈顯係現場拍攝人員為
    配合不同鏡頭，擅自移入旋翼運轉範圍內甚明，則該等人員
    疏未就燈光器材與直昇機旋翼保持安全距離，逕將聚光燈移
    入旋翼下方，致該旋翼傾斜時揮打至聚光燈布幔而受損，自
    應負過失責任。從而，本件被告永盛公司之使用人即被告壬○○及前述拍攝人員，於使用系爭直昇機進行電影拍攝時，
    既有如前所述之過失情事，而致該直昇機旋翼葉片受損，揆
    諸前揭規定，被告永盛公司自應與自己之過失負同一責任，
    是原告主張被告永盛公司應依民法第432 條之規定負損害賠
    償責任，即為可採。
  3.被告永盛公司雖又辯稱原告所指派之機長丙○○並未依飛航
    手冊之規定，始終坐於駕駛座上操控直昇機，並確保直昇機
    重心平穩，應就本件事故自負責任云云，然查，被告永盛公
    司承租系爭直昇機之目的，即在於供拍攝電影「情義」之用
    ，則為求畫面品質及拍攝效果，自不能完全比照一般飛行時
    之飛航安全要求，否則將無法達到其拍攝之目的。一如本件
    於拍攝被告壬○○在機艙內移動之動作時，倘機長丙○○仍
    堅持坐在駕駛座上，其必會入鏡而破壞畫面，該拍攝工作即
    無法進行，是丙○○在導演之要求下，暫藏蔽於駕駛座後方
    ，並開啟前述「壓力配平系統」裝置，使該直昇機在無外力
    碰撞操縱桿之情況下，得保持平衡，且提醒被告壬○○於進
    行表演時勿碰撞操縱桿，應堪認其業已在兼顧電影拍攝效果
    之需求下，盡可能採行相當之安全防護措施以避免危險之發
    生，惟仍因被告壬○○及相關拍攝人員之疏失，致發生本件
    意外事故，自不能將此結果歸由原告負責，且被告永盛公司
    先由導演指示原告之機長丙○○不得坐於駕駛座，復又於事
    後以此指摘丙○○未依飛航手冊之規定操作，亦有失公允，
    其此項抗辯應不足置採。
  (七)被告乙○○是否應依香港澳門關係條例第40條之規定，與被
    告永盛公司或訴外人麥當雄公司負契約之連帶損害賠償責任
    ？
    按未經許可之香港或澳門法人、團體或其他機構以其名義在
    臺灣區與他人為法律行為者，其行為人就該法律行為，應與
    該香港或澳門法人、團體或其他機構，負連帶責任，香港澳
    門關係條例第40條定有明文。查本件被告永盛公司為未經許
    可之香港法人，且系爭租機契約係被告乙○○以被告永盛公
    司及訴外人麥當雄公司之名義與原告簽署，此均為兩造所不
    爭執之事實，則被告乙○○就被告永盛公司及麥當雄公司依
    該租機契約所應負之相關賠償責任，依前開法條規定，自應
    連帶負責。
  (八)原告得否直接請求以金錢賠償其損害？又其主張之各項損害
    金額是否可採？
  1.按負損害賠償責任者，除法律另有規定或契約另有訂定外，
    應回復他方損害發生前之原狀。因回復原狀而應給付金錢者
    ，自損害發生時起，加給利息。第1 項情形，債權人得請求
    支付回復原狀所必要之費用，以代回復原狀。民法第213 條
    定有明文。是本件原告就其所受損害，除得依前開法條第1
    項規定請求被告回復原狀外，亦得依同條第3 項之規定，直
    接請求被告以金錢支付回復原狀所需之必要費用，至為明確
    ，被告辯稱原告不得逕行請求被告以金錢賠償其損害云云，
    尚無可採。
  2.有關購買葉片費用3,325,701 元部分：
  (1)原告主張其因系爭直昇機旋翼葉片受損，且其中1 片有更換
    之必要，因而支出購買葉片費用3,325,701 元等情，業據其
    提出統一發票（本院卷一第15頁）及轉帳傳票（本院卷六第
    82頁）各1 紙為證，被告雖辯稱以葉片受損程度，應無更換
    之必要云云，惟查，有關該葉片之受損及更換情形，業據證
    人即亞洲航空股份有限公司（下稱亞洲航空公司）直昇機維
    修廠長辛○○到庭結證稱：「（提示購買直昇機葉片的發票
    即原證三，與本件維修有何關係？）這是原告德安航空股份
    有限公司自行購買，委託亞洲航空公司安裝，就是在德安航
    空股份有限公司86年10月9 日進廠維修的那一次。」、「（
    向誰買的？）向直昇機原廠貝爾公司買的。」、「（本件受
    損狀況？）飛機來了以後，有1 片葉片之前緣及後緣表面有
    損傷及裂痕，其程度已達報廢的標準…」、「（更新的那1
    片葉片，為何認定無法修復？）主要是前後緣有損傷及裂痕
    ，經過亞洲航空公司品管人員依技令規定判讀為報廢。」、
    「（原告買的新葉片，後來是否由亞洲航空公司安裝上去？
    ）依維修紀錄來看，是有安裝上去。」等語（本院卷第113
    頁），是原告主張依葉片受損情形，有更換之必要，且其確
    有向原廠購買葉片，並由亞洲航空公司安裝等情，自堪採信
    。
  (2)被告雖又以原告未能提出匯款證明，而質疑原告支出上開費
    用之真實性，然原告既已提出前述統一發票及轉帳傳票為證
    ，復經證人辛○○證明原告確有向貝爾公司購買葉片及委由
    亞洲航空公司安裝之事實，核與前揭統一發票及轉帳傳票之
    記載內容相符，原告主張其為購買新葉片共支出3,325,701
    元，自屬可信。至被告所稱依前揭統一發票所載日期即86年
    10月9 日之美元匯率1 ：28.53 計算，原告所支出之金額換
    算為台幣應僅為2,919,454 元部分，經查本件原告實際支付
    葉片價金之時間為86年12月29日，此有簽呈及轉帳傳票各1
    件在卷可稽（本院卷六第81、82頁），且當日之美元匯率為
    1 ：32.686，亦有匯率查詢表1 件附卷可憑（本院卷六第87
    頁），是本件原告主張其實際支出之購買葉片費用為
    3,325,701 元（相當於以1 ：32.5之匯率折算），即為可採
    ，被告前開辯述，尚屬誤會。
  (3)復查，系爭編號B-55522 號直昇機係於85年9 月製造，此有
    交通部民用航空局93年6 月7 日標準一字第09300145270 號
    函所附系爭直昇機之基本資料可資參照（見外放物袋，上開
    回函第47頁），故在計算原告所受損害時，關於更換葉片部
    分，自應將原有葉片之折舊部分予以扣除。又依行政院所頒
    固定資產耐用年數表及固定資產折舊率之規定，直昇機之耐
    用年數為3 年，依定率遞減法每年折舊536/1000，再參酌營
    利事業所得稅結算申報查核準則第95條第6 項規定：固定資
    產提列折舊採用定律遞減法者，以1 年為計算單位，其使用
    期間未滿1 年者，按實際使用之月數相當於全年之比例計算
    之，不滿1 月者，以1 月計。是系爭直昇機於本件事故發生
    時，已出廠使用1 年1 月有餘，參照上述規定，該葉片折舊
    後之金額應為1,405,273 元〔第1 年折舊後金額：0000000
    －（0000000 ×536/1000）＝0000000 ，第1 年又2 月折舊
    後金額：0000000 －（0000000 ×536/1000×2/12=0000000
    ，元以下四捨五入〕，則原告於此範圍內請求被告如數賠償
    ，自屬有據，至逾此範圍之請求，即無從准許。
  3.有關修繕費用3,781,568元部分：
  (1)原告主張其因系爭直昇機旋翼葉片受損，除更換其中1 片葉
    片外，因其他葉片亦需檢修，共支出修繕費用3,781,568 元
    等情，業據其提出統一發票（本院卷六第83頁）、支票存款
    對帳單（本院卷第8 頁）、轉帳傳票（本院卷五第9頁）各1
    件為證，自堪信為真實。
  (2)被告雖一再以上開修繕費用中應有包含與本件事故無關之年
    度適航檢測費用及前述購買葉片之費用，辯稱該金額非均為
    本件之必要修繕費用云云，惟查，前述修繕費用所包含之項
    目有：工資590,550 元材料費146,493 元主旋翼片維
    修費3,044,525 元，此有亞洲航空公司94年1 月10日（94）
    亞業字第005 號函在卷足參（本院卷三第217 、218 頁），
    又其中由亞洲航空公司自行檢修之項目為主旋翼片檢修、
    軌跡校驗拆除變相盤，滑套總成執行翻修評估轉動之操
    縱螺桿全部拆除更換主旋翼轂拆除、翻修、安裝主傳動
    軸拆除、分解檢查受損情況主傳動箱及主承桿拆除、檢查
    引擎部分之突然停車檢查拖機、試車等，此觀諸亞洲航
    空公司上開回函內容及94年5 月5 日（94）亞業字第0074號
    函所附相關工單及檢測紀錄等（本院卷四第105-203 頁），
    亦甚明確，另證人即亞洲航空公司直昇機維修廠長辛○○並
    到庭結證稱確有執行上開檢修項目，且依貝爾原廠維修技令
    第5 章30節之規定，因系爭直昇機之旋翼葉片於撞擊中產生
    減速現象，故必須進行前述檢修項目等語（本院卷五第113
    、117 、118 頁），則前開維修項目及所需費用自均屬本件
    修繕之必要費用，應可認定。且被告復無法明確指出上開檢
    修內容中有何屬於與本件事故無關之年度適航檢測項目，其
    空言質疑上開費用包含年度適航檢測之費用云云，自無從遽
    採。另有關主旋翼片維修費3,044,525 元部分，係因當時亞
    洲航空公司尚非原廠貝爾公司授權之葉片翻修中心，故將其
    中3 片葉片送至新加坡CTI 公司進行維修等情，亦據證人辛○○、庚○○證述綦詳（本院卷五第113 、120 頁），故該
    部分之維修費用，乃將尚未達報廢程度而無需更換之3 片葉
    片送往新加坡維修之費用，自與前述需更換而重新購買之1
    葉片費用，及其他可由亞洲航空自行檢修之項目無關，被告
    認原告有重複請求之情事，亦屬誤解。
  (3)綜上所述，原告業已支出必要之修繕費用3,781,568 元，堪
    予認定，惟其中材料費146,493 元部分，亦應予折舊，故經
    依前述相關規定予以計算之結果，有關材料部分折舊後之金
    額應為61,901元〔第1 年折舊後金額：146493－（146493×
    536/ 1000） ＝67973 ，第1 年又2 月折舊後金額：67973
    －（67973 ×536/1000×2/12）=61901，元以下四捨五入〕
    ，從而，原告就修繕費用部分所得請求之金額應為
    3,696,976 元（590550＋61901 ＋3044,525＝0000000） 。
  4.有關承租測試葉片費用291,460 元、測試燃料費用11,521
    元、工作人員差旅費用17,158元及營業損失741,881 元部分
    ：
  (1)原告主張其為承租測試葉片支出291,460 元，另有支出修繕
    測試期間燃料費用11,521元，及工作人員差旅費用17,158元
    等情，固據其提出統一發票、轉帳傳票、機票存根、會計帳
    冊等為證（本院卷一第18-34 頁），惟原告既已向原廠購買
    新葉片，並委請亞洲航空公司安裝，何以仍須承租測試葉片
    ，未見其提出說明，且證人辛○○亦證稱不瞭解為何原告需
    另行承租測試葉片（本院卷五第113 頁），自難認上開費用
    係屬本件修復之必要費用；又原告支出之燃料費用11,521元
    ，係亞洲航空公司維修完畢後，為使該直昇機得以飛回原告
    公司所代加之燃料費，與維修本身無關，此業據證人庚○○
    、辛○○證述在卷（本院卷五第121 頁），故原告此部分請
    求，亦難認有據；另原告就修繕期間有何另行指派工作人員
    至維修地點察看瞭解之必要，並未說明及舉證，故此部分之
    支出，縱認屬實，仍難認係因本件事故所生之必要費用，自
    亦無從准許。
  (2)按民法第216 條規定，損害賠償除法律另有規定或契約另有
    訂定外，應以填補債權人所受損害（積極損害）及所失利益
    （消極損害）為限。既存利益減少所受之積極損害，須與責
    任原因事實具有相當因果關係，始足當之。又依通常情形，
    或依已定之計劃、設備或其他特別情事，可得預期之利益，
    視為所失利益。該所失利益，固不以現實有此具體利益為限
    ，惟該可得預期之利益，亦非指僅有取得利益之希望或可能
    為已足，尚須依通常情形，或依已定之計劃、設備或其他特
    別情事，具有客觀之確定性（最高法院95年度台上字第2895
    號判決意旨參照）。本件原告主張因系爭直昇機於修繕期間
    無法供營業使用，故請求被告賠償其營業損失741,881 元，
    核其性質應屬所失利益之請求，然原告並未能證明其於修繕
    期間本已有出租系爭直昇機之計畫，或確有他人曾於該期間
    內向其提出承租之需求，而以經營直昇機出租業務之性質而
    言，又非必每日均有固定之客源需求，是原告僅以系爭直昇
    機於維修期間無法出租為由，主張受有營業損失741,881 元
    ，自不足憑採。
五、綜上所述，本件原告依侵權行為之法律關係，得請求被告壬○○賠償之金額應為5,102,249 元（0000000 ＋0000000 ＝
    0000000） 。至原告依民法第432 條第2 項之規定，請求被
    告永盛公司賠償部分，因被告永盛公司與訴外人麥當雄公司
    為系爭租機契約之共同承租人，且其等所負之損害賠償債務
    ，復屬可分之債，觀諸系爭租機契約，亦未明定其等應負擔
    之責任比例，則依民法第271 條第1 項之規定，被告永盛公
    司就上開損害賠償債務金額，自應與訴外人麥當雄公司平均
    分擔，故其應負擔之損害賠償金額應為2,551,125 元（
    0000000 ÷2 ＝0000000 ，元以下四捨五入）。另被告乙○○部分，因其係同時以被告永盛公司及訴外人麥當雄公司之
    名義簽訂系爭租機契約，故依香港澳門關係條例第40條之規
    定，其自應分別與被告永盛公司及訴外人麥當雄公司負連帶
    賠償之責，又上開2 公司所應負之賠償總額應為5,102,249
    元，故被告乙○○應連帶負擔之總金額即為5,102,249 元（
    其中2,551,125 元應與被告永盛公司連帶給付，其餘金額則
    係與訴外人麥當雄公司連帶給付）。此外，被告壬○○所負
    之侵權行為損害賠償債務，與被告乙○○或永盛公司所應負
    擔或連帶負擔之債務不履行損害賠償債務，乃分別基於不同
    之債務發生原因，惟其給付目的則屬同一，故應為不真正連
    帶債務，如其中一債務人給付，其他債務人即同免其責任，
    併此敘明。
六、末按，給付無確定期限者，債務人於債權人得請求給付時，
    經其催告而未為給付，自受催告時起，負遲延責任。其經債
    權人起訴而送達訴狀，或依督促程序送達支付命令，或為其
    他相類之行為者，與催告有同一之效力。前項催告定有期限
    者，債務人自期限屆滿時起負遲延責任；遲延之債務，以支
    付金錢為標的者，債權人得請求依法定利率計算之遲延利息
    。民法第229 條第2 項、第3 項、第233 條第1 項定有明文
    。經查，本件原告曾於86年12月29日以台北郵局118 支局第
    824 號存證信函催告被告永盛公司及乙○○於7 日內給付賠
    償金，且分別於87年1 月2 日、86年12月30日送達上開被告
    ，嗣又於87年2 月11日以台北郵局118 支局第533 號存證信
    函催告被告壬○○於7 日內給付賠償金，亦經被告壬○○於
    87年2 月14日收受，此有上開存證信函及回執等在卷可佐（
    本院卷一第35-55 頁），是依前開法條規定，原告請求被告
    壬○○給付遲延利息部分，應自87年2 月19日起算，至請求
    被告永盛公司及被告乙○○連帶賠償部分，其遲延利息則應
    自87年1 月10日起算。
七、從而，原告於請求(一)被告壬○○給付5,102,249 元，及自87
    年2 月19日起至清償日止，按年息5%計算之利息，(二)被告乙○○與被告永盛公司連帶給付2,551,125 元，及自87年1 月
    10日起至清償日止，按年息5%計算之利息，(三)被告乙○○另
    再給付2,551,124 元，及自87年1 月10日起至清償日止，按
    年息5%計算之利息之範圍內，為有理由；逾此範圍之請求，
    則屬無據，應予駁回。又兩造均陳明願供擔保，聲請宣告假
    執行或免為假執行，關於原告勝訴部分，經核尚無不合，爰
    分別酌定相當之擔保金額，併准許之；至原告敗訴部分，其
    假執行之聲請已失所附麗，應予駁回。
八、本件判決基礎已臻明確，兩造其餘攻防方法及訴訟資料經本
    院斟酌後，核與判決結果不生影響，故不另一一論述，併此
    敘明。
九、據上論結，本件原告之訴為一部有理由，一部無理由，依民
    事訴訟法第79條、第85條第2 項、第390 條第2 項、第392
    條第2 項，判決如主文。
中    華    民    國    97    年    4     月    11    日
                  民事第一庭法  官  馬傲霜
以上正本係照原本作成。
如對本判決上訴須於判決送達後20日內向本院提出上訴狀。
中    華    民    國    97    年    4     月    15    日
                            書記官  許秋莉


司法院資訊處製作；財團法人民間司法改革基金會備份。
